# Grammar

## Word order

VSOT transative / SVT intransative
T denotes a phrasal Tag, which takes much of the former verbal conjuagtion for Tense, Aspect and Mood

Head-last

Relative clauses expressed using participles in front of nouns

- person that went to the shop = 'shop-going person'
- person that I saw = 'my-seen person'
- person that I know the partner of = 'partner-of-my-known person'

## Verbs

### Verb Conjugation Changes Summary

Tense, aspect and mood is moved off the main verb to a phrase-end tag modelled off the question tag (and to the question tag when it exists)
Emphasis/Negation are separated from the verb by the insertion of a mandatory Location pronoun which inflects for these instead
Each verb has 4 stems - 2 verbal: Perfective and Imperfective (invariant) and 2 noun: Positive and Negative (inflected as inanimate nouns)
The exact derivation of the stem depends on the most common usage of the verb

A location pronoun is required before all words used as a verb, infinites use a special infinitive/indeterminate location pronoun
Location defaults to 'here' for 1st person, 'there'for 2nd person, 'over there' for 3rd; however when the action occurs in a different field, they will change.
When a verb denotes directional movement, the location is the focus/topic

- Verbal-Location Pronouns
  - Affirmation
    - Positive
    - Negative - various
    - Emphatic - *hev- > hu
  - Location
    - Here - *umêw- > mû
    - There - *âve- > vâ
    - Over there/unseen/unknown - *homît- > mît
    - Where (root) - *qe > qê-

- Locational Pronouns
  - Positive
    - Indef - qe > qê > qúo /ˈɢuo̯/
    - Prox - umêw > mû > mú /ˈmu/
    - Med - âve > vâ > váe /ˈʋɑe̯/
    - Dist - homît > mît > míń /ˈmiɲ/
  - Negative
    - Indef - êqe > êq > jéñ /ˈjeɴ/
    - Prox - utwimêw > twimû > thímpy /ˈtħim̥py/
    - Med - (gh)âxâve > ghâxvâ > árvo /ˈʌrʋɔ/
    - Dist - (j)îhomît > jîmît > íeńiń /ˈie̯ɲiɲ/
  - Emphatic
    - Indef - hevqe > hûqê > húñə /ˈħuɴɤ/
    - Prox - hevumêw > hûmû > húomu /ˈħuo̯mu/
    - Med - hevâve > hâve > háuo /ˈħɑʊ̯ɔ/
    - Dist - hevhomît > hûmît > húoməń /ˈħuo̯mɤɲ/

### Verb Roots

The 4 verb roots are composed in Vuhinkam phonology and undergo all sound changes of the language

The roots are:

- Positive Participle
  - Form: the word as given
  - eg. 'bringing' *kînal* > *íeńaś* /ˈie̯ɲæɕ/
  - eg. 'seeing' *êkjap* > *jéñwaʔ* /ˈjeɴɣæʔ/
- Negative Participle
  - Form: adding a slightly modified Vuhinkam negative
  - eg. 'not bringing' *êkînal* > *jéíeńaś* /ˈjeˌie̯ɲæɕ/
  - eg. 'not seeing' *êshêkjap* > *jéxíeñwaʔ* /ˈjeˌxie̯ɴɣæʔ/
- Perfective Verb
  - Form:
    - for Perfective Base verbs; the word as given (unless irregular)
    - for Imperfective Base verbs; the Imperfective form + suffix -ef.  If the imperfective ends in -kan, then change to -knef
  - eg. 'to bring' *kînal* > *íeńaś* /ˈie̯ɲæɕ/
  - eg. 'to glance' *êkjapknef* >
- Imperfective Verb
  - Form:
    - for Perfective Base verbs; the Perfective form + suffix -ke (from -kan)
    - for Imperfective Base verbs; the word + some form of -kan or -ñ.  Semi-regular, but many irregularities
      - Long vowel final > -ñ
      - Short vowel final > -kVn, moving final vowel to position V
      - Consonant final > -kan
        - -kan final > leave as is
        - -an final > insert K to make '-kan'
          - -Lan final > -kLan (where L is any liquid which permits clustering with K)
  - eg. 'to be bringing' *kînalke* >
  - eg. 'to see' *êkjapkan* >

The vowel-initial negative affixes are modified with a semivowel: a > gha; î > ji

### Sentence Tag

- Tags are (common, formal):
  - IND - indicative tag
    - derived from uqâ 'to be'
    - **normal - q(â)** /ɢʌ/ < q
    - **formal - qáe** /ˈɢɑe̯/ < qâ
    - **past - qář** /ˈɢʌr̥/ < qâx < qâox
      - the *past normal* and *past formal* forms have merged
  - INT - interrogative tag
    - derived from ahna, the original interrogative tag
    - **normal - áeń(c)** /ˈɑe̯ɲ̊c/ < ghan < ahn
      - *c* introduced before a vowel
    - **normal - áeńca** /ˈɑe̯ɲ̊cæ/ < ghana < ahna
    - **past - áeńcâř** /ˈɑe̯ɲ̊cʌr̥/ < ghanox < ahnaox
      - the *past normal* and *past formal* forms have merged
  - CON - conditional tag
    - derived from în, originally a conditional mood verbal suffix
    - **normal - ń(i)** /ɲi/ < n
    - **formal - ní** /ni/ < (j)în
    - **past - ńéř** /ˈɲer̥/ < nix < înox
    - **past formal - íeńař** /ˈie̯ɲær̥/ < (j)înox
  - IMP - imperative tag
    - derived from al, originally an imperative mood verbal suffix
    - polite forms (can you please X?) derived by combining with interrogative
    - polite imperatives use the same intonation pattern as interrogative
    - **normal - ś(a)** /ɕæ/ < l
    - **formal - ǵàś** /ˈɟæɕ/ < al
    - **polite - śàń(c)** /ˈɕæɲ̊c/ < lan < l-(gh)an
    - **polite formal - ǵàońa** /ˈɟæo̯ɲæ/ < al-ahna
  - PRH - prohibitive tag
    - common form derived from a-ka-l (negative of al)
    - formal form derived from gjân (prevent)
    - **normal - àś** /ˈæɕ/ < kal < akal
    - **formal - wáeń** /ˈɣɑe̯ɲ/ < jân < gjân
  - SPC - speculative tag
    - derived from qânal (think)
    - **normal - qáeń** /ˈɢɑe̯ɲ/ < qân
    - used for
      - events out of one's control
      - events that have already happened (whose answer we don't know)
    - to speculate formally, use the Potential Tag instead
  - POT - potential tag
    - derived from mangê (come) mâne
    - **normal - màr** /ˈmær/ < mag < mangê
    - **formal - márâ** /ˈmʌrʌ/ < mâge < mangê
    - used to predict abstract or indefinite future events
  - COM - commissive tag, derived from ulogê (go)
    - **normal - váur** /ˈʋɑʊ̯r/ < wolg < (w)ulogê
    - **formal - múľâr** /ˈmuʎʌr/ < wûlog < (w)ulogê
    - used to state future intentions or speak about future events which one has control over

- Each tag has up to 4 forms, each with Formality and Tense
  - Tense
    - Non-Past - Present, future or indeterminate time
    - Past
      - only Indic, Inter and Cond tags have past forms
  - Formality (not to be confused with politeness)
    - Common - used in most settings
    - Formal - used when speaking to people outside one's community, during rituals and prayers and when speaking to elders/ancestors/deities in a formal manner (often requests)

- Tags are agglutinative
  - Tag endings never take stress
- Some suffixes change meaning depending on verb aspect:
  - (ʔ)ań:
    - Imperfective > Inchoative - I start running; I am now running
    - Perfective > Habitual - I run
  - fä:
    - Imperfective > Terminative - I stop/finish running; I am no longer running
    - Perfective > Delimitative - I run (just for a bit)
- Tags take endings in this order:
  - Hab-Inc aspect - (ʔ)ań /(ʔ)æɲ̊/
  - Ter-Del aspect - fä /fa/
  - personal inflections
    - These are optional, but commonly used
    - Up to 1 PRI and 1 SEC may be used (can be same person/number)
    - The exact meanings of these depend on the tag, but are usually either:
      - PRI == Nominative; SEC == Accusative
      - PRI == Listener; SEC == Question word
      - PRI == Listener; SEC == Topic
    - Order depends on the tag also, usually
      - Nom-Acc: Topic first
        - 'Passive voice' is expressed by topicalising the Accusative
      - Listener-X: Listener last
    - 1s - PRI: mo /mɔ/, SEC: fê /fe/
    - 1p - PRI: wâ /ɣʌ/, SEC: pô /po/
    - 2s - PRI: uʔ /uʔ/, SEC: čàř /c͡ɕær̥/
    - 1+2 - PRI: ľař /ʎær̥/, SEC: râm /rʌm/
    - 2p - PRI: me /mɛ/, SEC: źiñ /ʑiɴ/
    - 3Is - PRI: qa /ɢʌ/, SEC: ǵêr /ɟer/
    - 3As - PRI: qeń /ɢɛɲ̊/, SEC: ǵêń /ɟeɲ̊/
    - 3Hs - PRI: qoń /ɢɔɲ/, SEC: ǵêń /ɟeɲ/
    - 3Hd - PRI: rjoń /rjɔɲ/, SEC: woń /ɣɔɲ/
    - 3As - PRI: ñeń /ɴɛɲ̊/, SEC: veń /ʋɛɲ̊/
    - 3Hs - PRI: ñâń /ɢʌɲ/, SEC: voń /ʋɔɲ/
    - 3Ds - PRI: ñix /ɴix/, SEC: veh /ʋɛħ/
    - QIA - PRI: qun /ɢun/, SEC: q(u)nu /ɢunu/
    - QHD - PRI: qâř /ɢʌr̥/, SEC: q(â)rô /ɢʌro/

- The exact meanings of tag markings differ per tag
  - Indicative
    - Tense
      - Non-Past - happening now
      - Past - happened in the past
      - Non-Past Habit - current habit
      - Past Habit - past habit
    - Personal - focus
  - Conditional
    - Tense
      - Non-Past - the result of the condition
      - Non-Past Habit - the condition
      - Past - the result of the counterfactual condition
      - Past Habit - counterfactual condition
    - Personal - focus
  - Interrogative
    - Tense - as INDIC
    - Personal - speech target
  - Imperative/Prohibitive
    - Tense - no tense/aspect inflections
    - Personal - speech target
  - Speculative
    - Tense - no habit inflection
      - Non-Past - something might be happening/might happen
      - Past - something might have happened
    - Personal - speculator
  - Potential
    - Tense - no past inflection
      - Non-Past - something can happen
      - Non-Past Habit - I can do something
    - Personal - topic (or potential-holder for habit)
  - Commissive
    - Tense - no past inflection
      - Non-Past - someone intends to do something
      - Non-Past Habit - someone intends to do something regularly
    - Personal - the 'intender'

## Nouns

### Noun classes

Noun classes continue Vuhinkam tradition.  A new class is created to distinguish Human/Conscious from Animal animates

The new classes are thus:

- Inanimate -- no ending
- Animate -- *-a/n* > **
- Human -- *-ân* > **
- Divine -- *-i/che* > **

With the vowel system shifting drastically, ablaut derivation is no longer productive.  New suffixes are formed, these suffixes attach to evolved word forms.

### Noun cases

Noun cases are suffixed onto verbs without changing the stem

Cases inflections differ slightly for each class
Note that the Locative and Instrumental cases have merged; with Inan deriving the case suffix from Instrumental and the rest from Locative

- Inanimate
  - NOM - -te /tɛ/ or -to /tɔ/
  - ACC - no ending
  - DAT - -(e)ńêř /ɛɲer̥/ or -(o)nôř /ɔnor/
  - GEN - -ix /ix/ or -ux /ux/
  - LOC - -ira /iræ/
- Animate
  - NOM - -ań /æɲ̊/ (or än /aɲ̊/)
  - ACC - -añkøu /æɴ̥køʊ̯/
  - DAT - -ańǵêř /æɲɟer̥/
  - GEN - -ańix /æɲ̊ix/
  - LOC - -ańah /æɲ̊æħ/
- Human
  - NOM - -oń /ɔɲ/ (or ân /ʌɲ/)
  - ACC - -oñgou /ɔɴgou̯/
  - DAT - -ońêř /ɔɲer̥/
  - GEN - -ońəx /ɔɲɤx/
  - LOC - -ońah /ɔɲæħ/
- Divine
  - NOM - -(ik)ke /ikkɛ/
  - ACC - -(ik)køu /ikkøʊ̯/
  - DAT - -(ik)kêńêř /keɲer̥/
  - GEN - -(i)kix /ikix/
  - LOC - -(i)kñah /ikɴ̥æħ/

## Pronouns

### Personal Pronouns

Personal pronouns take case endings on a stem based on the Accusative

- 1s
  - NOM - I - mûh > mvò /ˈmʋɔ/
  - Acc - Me - fêgha > féaa /ˈfeɐ̯æ/ > féa /ˈfeɐ̯/
  - STEM - féa > f /ˈf/ > féř; fíx; fàh
- 1p
  - NOM - We - jâl > wáu /ˈɣɑʊ̯/
  - Acc - Us - pôgh > póa /ˈpoɐ̯/
  - STEM - póa > p /ˈp/ > péř; pə́x; páh
- 2s
  - NOM - Thou - kup > úʔ /ˈuʔ/
  - Acc - Thee - plex > čàř /ˈc͡ɕær̥/
  - STEM - čàř /ˈc͡ɕær̥/ > čàřêř; čàřix; čàřah
- 2d
  - NOM - Thou & I - larap > ľàřřaʔ /ˈʎær̥r̥æʔ/ > ľàřa /ˈʎær̥æ/
  - Acc - Thee & Me - gâm > ârráem /ʌrˈrɑe̯m/ > âráem /ʌˈrɑe̯m/
  - STEM - âráem /ʌˈrɑe̯m/ > âráemêř; âráeməx; âráemah
- 2p
  - NOM - Ye - me > mè /ˈmɛ/
  - Acc - You - zêñko > źíeñe /ˈʑie̯ɴɛ/
  - STEM - źíeñe > ŹÍEÑ /ˈʑie̯ɴ/ > źíeñêř; źíeñix; źíeñah
- 3s
  - Inanimate (also plural)
    - NOM - It/They - qeh > qáh /ˈɢʌħ/
    - Acc - It/Them - îx > ǵér /ˈɟer/
    - STEM - ǵér /ˈɟer/ > ǵérêř; ǵérix; ǵérira
  - Animate
    - NOM - I/H/S - qehan > qèhhań /ˈɢɛħħæɲ̊/
    - Acc - I/H/S - îxan > ǵéräń /ˈɟeraɲ̊/
    - STEM - ǵéräńc /ˈɟeraɲ̊c/ > ǵéräńcêř; ǵéräńcix; ǵéräńcah
  - Human
    - NOM - H/S/I - qehân > qáhhoń /ˈɢʌħħɔɲ/
    - Acc - H/S/I - îxân > ǵérâń /ˈɟerʌɲ/
    - STEM - ǵérâń /ˈɟerʌɲ/ > ǵérâńêř; ǵérâńəx; ǵérâńah
- 3d
  - Human
    - NOM - H/S/I and I - rêtân > erríeńoń /ɛrˈrie̯ɲɔɲ/ > eríoń /ɛˈriɔɲ/
    - Acc - H/S/I and Me - juân > wúʔoń /ˈɣuʔɔɲ/ > wúroń /ˈɣurɔɲ/
    - STEM - wúroń /ˈɣurɔɲ/ > wúrońêř; wúrońəx; wúrońah
- 3p
  - Animate
    - NOM - They - ñen > ñèń /ˈɴɛɲ̊/
    - Acc - Them - vehan > vèhhań /ˈʋɛħħæɲ̊/
    - STEM - vèhhańc /ˈʋɛħħæɲ̊c/ > vèhhańcêř; vèhhańcix; vèhhańcah
  - Human
    - NOM - ñân > ñáeń /ˈɴɑe̯ɲ/
    - Acc - Them - vehân > vèhhoń /ˈʋɛħħɔɲ/
    - STEM -vèhhoń /ˈʋɛħħɔɲ/ > vèhhońêř; vèhhońəx; vèhhońah
  - Divine (also singular)
    - NOM - They - ñiche > ñíkke /ˈɴikkɛ/
    - Acc - Them - vehiche > vèhke /ˈʋɛħkɛ/
    - STEM - vèhk /ˈʋɛħk/ > vèhkêř; vèhkix; vèhkah

### Interrogative Pronouns

Note that 'why' has two possible translations:
Dative pronoun: for what purpose, eg. 'why is she bringing the books'
Dative is generally used when there is an expectation of agentivity, i.e. it is expected that the subject is performing the action of their own will

Genitive pronoun: from what cause, eg. 'why is he sad'
Genitive is used when there no expectation of agentivity, i.e. it is expected that something else caused a reaction in the subject

It is also possible to use the Human/Divine pronouns in Dative and Genitive case when the expected answer is of that class, who-DAT in eg. 'why do they have roses' when guessing/expecting the subject to have roses in order to accomplish something (like giving them to someone), or who-GEN in 'why do they have roses' when guessing/expecting the subject to have received roses from someone.

- Inanimate/Animate
  - NOM - What - qîu > qúonu /ˈɢuo̯nu/
  - ACC - What - qîôl > qúonou /ˈɢuo̯nou̯/
  - DAT - To/For What/Where/Why - qîwêter > qéijíeńeř /ˈɢei̯ˌjie̯ɲɛr̥/ > qéińeř /ˈɢei̯ɲɛr̥/
  - GEN - Of What/Whence/Why - qîukish > qúonúəx /ˈɢuo̯ˌnuɤx/ > > qúonux /ˈɢuo̯nux/
  - INSTR - By What/When/How - qîwîmexe > qéijéara /ˈɢei̯ˌjeɐ̯ræ/ > qéira /ˈɢei̯ræ/
- Human/Divine
  - NOM - Who - qer > qář /ˈɢʌr̥/
  - ACC - Whom - qerchôl > qářkou /ˈɢʌr̥kou̯/
  - DAT - To Whom - qêter > qúońoř /ˈɢuo̯ɲɔr̥/
  - GEN - Of Whom - qerkish > qèřix /ɢɛr̥ix/
  - LOC - With Whom - qerñah > qèřñah /ˈɢɛr̥ɴ̥æħ/
